【裁判字號】    97,訴,5234
【裁判日期】    980507
【裁判案由】    商業會計法等
【裁判全文】
臺灣板橋地方法院刑事判決              97年度訴字第5234號
公  訴  人  臺灣板橋地方法院檢察署檢察官
被      告  丙○○
選任辯護人  張孟茹律師
            潘銘祥律師
上列被告因違反商業會計法等案件，經檢察官聲請以簡易判決處
刑（96年度偵字第17941 號），本院改依通常程序審理，判決如
下：
    主  文
丙○○共同連續商業負責人，以明知為不實之事項，而填製會計
憑證並記入帳冊，處有期徒刑柒月；減為有期徒刑參月又拾伍日
，如易科罰金，以銀元參佰元即新臺幣玖佰元折算壹日。
    事  實
一、丙○○係康鑫科技股份有限公司（當時址設臺北縣三重市○○路○ 段609 巷14號5 樓之12，下稱康鑫公司）之負責人，
    乙○○（未據檢察官偵辦，其因另案經臺灣臺北地方法院及
    臺灣板橋地方法院檢察署發布通緝中）則係和立聯合科技股
    份有限公司（當時址設新竹市科學工業園區○○○○路15號
    1 樓，下稱和立公司）之負責人（嗣已離職），渠二人均為
    商業會計法第4 條所定之商業負責人，且均係從事業務之人
    ，分別以填製或登載康鑫公司、和立公司之會計憑證、帳冊
    及營業稅申報書等文件為其附隨業務。丙○○、乙○○均明
    知康鑫公司實際上於民國92年1 月間並未向和立公司進貨購
    買一批金額新臺幣（下同）2 千多萬元之存貨，為虛增康鑫
    公司及和立公司之營業額，並捏造和立公司之該批存貨已經
    銷出之假象，竟共同基於明知為不實事項而填製會計憑證並
    記入帳冊、行使業務登載不實文書之概括犯意聯絡，由乙○○指示不知情之職員於92年2 月11日以和立公司名義填製不
    實之出貨單、統一發票各1 紙，偽示康鑫公司有向和立公司
    購買「5X-S504 測試生產機種」2 萬5 千單位、「5Y-S504
    測試生產機種」5 千2 百單位，價額合計23,005,300元（加
    計營業稅1, 150,265元，總價24,155,565元），交由丙○○
    指示不知情之職員將上開不實交易事項記入康鑫公司帳冊、
    傳票、調整單、庫存彙總表等文件，且填記列有上開不實交
    易事項之營業人銷售額與稅額申報書，向稅捐機關提出而行
    使之；嗣再由丙○○指示不知情之職員於93年5 月14日以康
    鑫公司名義填製不實之銷貨單、統一發票各1 紙，偽示康鑫
    公司將上開貨物以同一價格銷售予詠續企業有限公司（址設
    桃園縣桃園市○○路768 號3 樓，下稱詠續公司，為無實際
    營業行為之虛設公司，因提供統一發票多紙予其他公司行號
    申報扣抵銷項稅額，其登記負責人甲○○涉犯幫助他人逃漏
    稅捐等罪嫌，現由臺灣桃園地方法院檢察署偵辦中），交給
    不知情之己○○（即和立公司總經理室之特助）轉交由乙○○處理，丙○○並指示不知情之職員將上開不實交易事項記
    入康鑫公司帳冊、傳票、庫存異動明細表等文件，且填記列
    有上開不實交易事項之營業人銷售額與稅額申報書，向稅捐
    機關提出而行使之，均足以生損害於稅捐機關核課稅捐之正
    確性。嗣因稅捐機關查緝人員察覺康鑫公司有異常交易情形
    ，循線查悉上情。
二、案經財政部臺灣省北區國稅局移送臺灣板橋地方法院檢察署
    檢察官偵查後聲請以簡易判決處刑，本院適用通常程序審判
    之。
    理  由
一、證據能力部分：
  (一)按稅捐稽徵機關或財政部賦稅署指定之調查人員，為調查課
    稅資料，得向有關機關、團體或個人進行調查，要求提示有
    關文件，或通知納稅義務人，到達其辦公處所備詢，被調查
    者不得拒絕，稅捐稽徵法第30條定有明文。又行政機關作成
    限制或剝奪人民自由或權利之行政處分前，除已依第39條規
    定，通知處分相對人陳述意見，或決定舉行聽證者外，應給
    予該處分相對人陳述意見之機會。行政處分之相對人或利害
    關係人得於第104 條第1 項第4 款所定期限內，以言詞向行
    政機關陳述意見代替陳述書之提出。以言詞陳述意見者，行
    政機關應作成紀錄，經向陳述人朗讀或使閱覽確認其內容無
    誤後，由陳述人簽名或蓋章；其拒絕簽名或蓋章者，應記明
    其事由。陳述人對紀錄有異議者，應更正之，行政程序法第
    102 條前段、第106 條亦規定明確。查財政部臺灣省北區國
    稅局三重稽徵所於96年3 月7 日製作之談話紀錄（見本院卷
    第204 至206 頁），係該稽徵所為調查課稅資料，依上揭規
    定通知康鑫公司之負責人即被告攜帶相關資料前往備查並陳
    述意見，於被告到場陳述意見，依其陳述內容所製作者，性
    質上為被告自己之供述，非屬傳聞證據，且為行政機關依法
    製作之紀錄文書，於交由被告閱覽確認其內容無誤後，經被
    告逐紙簽名以昭慎重，此觀其上所載甚明，合於法定格式，
    應有證據能力。
  (二)按證人之個人意見或推測之詞，除以實際經驗為基礎者外，
    不得作為證據，刑事訴訟法第160 條定有明文。查證人即財
    政部臺灣省北區國稅局審核員丁○○於偵訊時證稱（問：和
    立公司的銷貨是假的？）是，他們是要製造業績，他們都是
    虛銷等語。惟丁○○當時未能提出任何憑據以實其說，亦未
    進一步說明該證述所依憑之實際經驗為何，應認僅係其個人
    意見或推測之詞，揆諸上揭規定，該部分之證述自無證據能
    力。
二、訊據被告丙○○矢口否認有何違反商業會計法或業務登載不
    實之犯行，辯稱：康鑫公司確有向和立公司購買存貨一批，
    嗣並將批存貨以原價轉售予詠續公司，相關交易單據、會計
    憑證、帳冊、報稅文件等均屬真實云云。惟查：
  (一)被告係康鑫公司之負責人，曾於92年2 月11日向和立公司之
    負責人乙○○收取內容為康鑫公司有向和立公司購買「5X-S
    504 測試生產機種」2 萬5 千單位、「5Y-S504 測試生產機
    種」5 千2 百單位，價額合計為23,005,300元（加計營業稅
    1,150,265 元，總價24,155,565元）之出貨單、統一發票各
    1 紙，康鑫公司有將上開交易事項記入帳冊、傳票、調整單
    、庫存彙總表等文件，並填記營業人銷售額與稅額申報書向
    稅捐機關提出申報；嗣被告有指示職員於93年5 月14日填製
    內容為康鑫公司將上開貨物以同一價格銷售予詠續公司之銷
    貨單、統一發票各1 紙交給己○○，康鑫公司亦有將上開交
    易事項記入帳冊、傳票、庫存異動明細表等文件，並填記營
    業人銷售額與稅額申報書向稅捐機關提出申報等情，已據被
    告供承不諱，並有財政部臺灣省北區國稅局查緝案件稽查報
    告所附之公司登記資料、出貨單、銷貨單、統一發票、日記
    帳、分類帳、總分類帳、轉帳傳票、調整單、庫存彙總表、
    庫存異動明細表、營業人銷售額與稅額申報書、營業稅年度
    資料查詢等影本附卷可稽，此部分事實首堪認定。
  (二)就前述進貨、銷貨交易，被告於財政部臺灣省北區國稅局三
    重稽徵所通知到場陳述意見時供明：……因93年和立公司董
    事長乙○○告訴我說和立公司有一筆庫存很久了，這筆庫存
    是背光材料，我不懂材料這一塊，拜託我希望我幫他，說實
    在的詠續這家公司我不熟，這詠續公司是經過乙○○介紹，
    本公司只是做做營業額，順便可以把和立公司庫存銷掉，我
    問詠續是做什麼的，乙○○叫我不要管，詠續他們會把這一
    批貨銷掉，他希望我配合這個案子，當時和立公司是我的大
    客戶，康鑫最主要是做設備，那一年營業額也不是很好看，
    於是就初步決定……誰匯款我也不知道，這是乙○○一手處
    理的，講真到最後國稅局在查時，我本來想這些都是乙○○
    一手弄的，我只是配合他，我是他的供應商，他是我很大的
    客戶上市公司，我想能幫忙就幫忙，2 千多萬（誤植為2000
    千多萬）我不用出錢又能增加營業額也好……跟詠續交易的
    情形，詠續講真的是張董介紹過來那個人叫己○○，接洽的
    人就是他，把貨賣給他，貨及運費和立公司負責送到詠續公
    司，由和立公司開立統一發票及出貨單給本公司，再由本公
    司開立統一發票及出貨單給詠續公司，一般的買賣方式要合
    法性，至於裡面實際內容我不知道，詠續做什麼我也不知道
    ，金主是誰我也不知道，到今天也沒有來跟我要錢，張董、
    己○○、程懷恩現在也都找不到人……這些貨是背光材料，
    我本身不懂材料這一塊，本公司最主要是做設備，這些不是
    設備的材料，本公司只是做做營業額，順便可以幫忙和立公
    司把庫存銷掉等語，此有談話紀錄附卷可稽（見本院卷第15
    、16頁），顯見被告自始無意以2 千3 百餘萬元向和立公司
    購買該批庫存已久之存貨，僅係貪圖可以虛增營業額，乃順
    應合立公司負責人乙○○之託，由乙○○主導、被告加以配
    合，共同捏造和立公司之該批存貨已經銷出之假象。是上揭
    交易單據、會計憑證、帳冊、報稅文件等，純係被告與乙○○為達到虛增營業額、捏造存貨銷出假象之目的而製作，其
    所表彰之康鑫公司有向和立公司購買存貨一批，嗣並將批存
    貨以原價轉售予詠續公司，均屬虛偽不實之「假交易」乙節
    ，至為灼然。
  (三)嗣被告於本院審理時雖以前詞置辯，然觀其所述之交易經過
    略以：和立公司之董事長乙○○於92年初向被告稱該公司有
    一批生產許久之存貨，希望康鑫公司能幫忙銷售，其願提供
    相當折扣之價格且於出貨後120 天始付款之交易條件，被告
    答應試試看，和立公司遂於92年1 月29日報價予康鑫公司，
    被告有親自前往和立公司所在地查看上開貨品，因該批貨品
    數量龐大，康鑫公司無大型倉庫可供堆積，被告向乙○○稱
    如雙方達成買賣交易，可否將貨品繼續存放在和立公司倉庫
    ，俟康鑫公司轉售後再指示和立公司交付貨品予買受人，乙○○當場應允，惟將付款條件改為貨到90天付款，康鑫公司
    乃於92年2 月10日以23,205,300元訂購上開貨品，和立公司
    於翌日開立統一發票後寄予康鑫公司；康鑫公司購買上開貨
    品後，多方努力嘗試銷售該批貨物，但得知該批貨品之市場
    競爭力略有不足，於92年8 月底被告向乙○○表示希望雙方
    辦理「銷貨退回」手續，乙○○向被告稱雙方約定付款條件
    「貨到90天付款」之真意係指康鑫公司指示和立公司交貨予
    買受人後90天，康鑫公司始須付款予和立公司，並鼓勵被告
    繼續努力，被告遂同意再努力嘗試銷售該批貨品；迄93年初
    ，康鑫公司多方努力，仍無法順利將該批貨品售出，因康鑫
    公司資本額僅200 萬元，至92年底存貨高達23,500,300元，
    已對公司財報造成重大影響，被告再度向乙○○表示無力出
    售該批貨品，並請雙方辦理「銷貨退回」手續，乙○○對被
    告稱和立公司為上市公司，辦理跨年度「銷貨退回」手續繁
    瑣，且對和立公司財報亦有不利影響，希望被告給予時間解
    決問題；迨93年2 月底，乙○○突告知有詠續公司對該批貨
    品有興趣，價格方面該公司業務代表己○○希望與被告面議
    ，被告於93年3 月初與己○○見面，為解決存貨過高問題，
    忍痛以原價出售上開貨品，雙方並約定於貨到60天內詠續公
    司應支付貨款予康鑫公司，被告將上開交易詳情告知乙○○
    ，乙○○稱其與己○○很熟，所以該批貨品之交付及運費均
    由和立公司負責，被告乃認已依約完成指示和立公司直接交
    付該批貨品予詠續公司之通知；嗣乙○○於93年3 月底向被
    告稱和立公司已將該批貨品交付詠續公司，並請被告於93年
    6 月底前將貨款支付和立公司，然康鑫公司為交付統一發票
    以完成向詠續公司之請款程序，多次聯絡己○○未果，被告
    詢之乙○○亦未獲回應；迄93年5 月14日，己○○突現身康
    鑫公司要索取統一發票，俾完成詠續公司給付貨款程序，被
    告不疑有他，且因支付和立公司貨款期限將近，康鑫公司遂
    開立統一發票交予己○○，並請詠續公司依約於93年5 月底
    前支付貨款予康鑫公司，詎己○○於騙取統一發票後宛如人
    間蒸發，不知所蹤，被告質問乙○○，乙○○支吾其詞，向
    被告稱有關貨款由其負責解決；嗣於93年6 月28日，乙○○
    向被告稱其已向友人借款代康鑫公司向和立公司支付貨款，
    且被告於向詠續公司收到貨款後再償還其友人，並於93年7
    月6 日傳真匯款單據予康鑫公司，惟詠續公司迄今仍未支付
    貨款，康鑫公司乃將上開貨款分別於93年度及94年度列為應
    收帳款，直至95年度改列為呆帳損失並以獲利沖銷云云。依
    被告上揭所述，康鑫公司當時向和立公司購貨後，雙方約定
    將交易貨品繼續堆置在和立公司倉庫內，由康鑫公司設法將
    該批貨品轉售予第三人，俟康鑫公司順利轉售，通知和立公
    司代為送交第三人後90天內始須付款；換言之，康鑫公司既
    不負保管貨品之責，且於貨品轉售之前毫無支付價金壓力，
    其交易條件對於康鑫公司甚為優厚，被告大可尋覓其他買主
    ，以爭取賺取價差機會，衡情具有相當之積極誘因，何以於
    財政部臺灣省北區國稅局三重稽徵所通知到場陳述意見時迭
    稱：這些都是乙○○一手弄的，我只是配合他等語，而無片
    言隻語提及其曾經多方積極尋找買主？且倘若被告當時確曾
    尋覓其他買主無著，既稱可以「銷貨退回」手續辦理，何以
    甘願聽從乙○○之安排，由乙○○介紹與所謂「詠續公司業
    務代表」己○○接洽交易？既然康鑫公司表明無法轉售，而
    乙○○自己可以找到詠續公司願意承購上開貨品，且自稱其
    與該公司業務代表己○○很熟，何以不與康鑫公司解約後，
    逕由和立公司出售貨品予詠續公司，反而仍要輾轉透過康鑫
    公司而為三方交易而憑添其複雜性？被告為公司負責人，理
    應具備一定之社會交易經驗，於未確認己○○究竟有無權限
    代表詠續公司之情形下，何以輕率指示交貨？嗣既已聯絡己○○未果，當可察覺有異，何以於己○○突然現身後，仍會
    輕易交付統一發票？何以乙○○會代為向友人籌款以康鑫公
    司名義支付予和立公司？該友人之身分為何？何以迄今不曾
    向康鑫公司求償？在在均與常情相違。參以己○○於另案涉
    嫌詐欺案件，於檢察官偵訊時表明伊係任職和立公司，擔任
    總經理室之特助，並不知悉詠續公司，未曾向康鑫公司購買
    上開貨品，亦未曾自康鑫公司處取得何發票，本案進出貨等
    相關事宜皆為康鑫公司與乙○○接洽，是縱伊曾自康鑫公司
    處取得發票，亦與伊並無何關係等語；而乙○○則因涉嫌背
    信等案件遭通緝中，且於94年12月21日出境後未再返臺，已
    於95年1 月2 日喪失我國國籍等情，此觀臺灣板橋地方法院
    檢察署檢察官97年度偵字第4148號、偵續字第128 號不起訴
    處分書所載甚詳，更加顯示本案確由乙○○所一手主導，被
    告縱係將統一發票交付予己○○，也不過係配合乙○○之指
    示，己○○縱有收取統一發票，亦應係將該統一發票交由乙○○處理甚灼。又被告與乙○○分別係康鑫公司、和立公司
    之負責人，主管各該公司之一切事務，衡情係指示不知情之
    各該公司職員填製登載相關交易單據、會計憑證、帳冊、報
    稅文件等，此徵被告所供（問：開給詠續公司的發票是何人
    開的？）當時康鑫公司的會計小姐開的，該會計小姐已經離
    職等語至明（見本院卷第253 頁反面）。從而，本件被告自
    始明知康鑫公司與和立公司、詠續公司均無實際交易，竟配
    合乙○○之策劃，指示不知情之職員填製登載相關交易單據
    、會計憑證、帳冊、報稅文件等，以營造不實交易假象，其
    與乙○○有共同犯意聯絡及行為分擔，彰彰明甚。被告上揭
    所辯，洵屬畏罪卸責之詞，委難採信。
  (四)證人即康鑫公司之會計師戊○○僅係就相關文件為形式上之
    查定，縱然另曾經前往和立公司倉庫盤點貨品，至多僅能證
    明該批貨品存在而已，無從證明各該文件所表彰之實際交易
    情形是否真實，不能為有利於被告之認定。另被告聲請傳喚
    證人即和立公司當時之會計師黃素珍，擬證明和立公司出具
    之收款證明書記載「92年6 月」，係「93年6 月」之誤載，
    俾與相關匯款單據日期吻合，但縱認係誤載，亦僅屬形式上
    文件，仍無礙前述被告以相關文件營造不實交易假象之認定
    ；至於證人甲○○，經本院依被告陳報之地址傳喚無著，鑑
    於事證已明，為免延滯訴訟，均認無繼續傳喚調查之必要，
    附此敘明。
  (五)綜上所述，本案事證已臻明確，被告犯行堪予認定。
三、查被告行為後，商業會計法業於95年5 月24日修正公布全文
    ，於同年月26日生效。另外，刑法部分條文則於95年7 月1
    日修正施行，修正前刑法第11條規定：「本法總則於其他法
    令有刑罰之規定者，亦適用之。但其他法令有特別規定者，
    不在此限」，修正後則規定：「本法總則於其他法律有刑罰
    或保安處分之規定者，亦適用之。但其他法律有特別規定者
    ，不在此限」。準此，本件被告所犯違反商業會計法之罪，
    無論於刑法修正前、後，均有刑法總則之適用。而修正後刑
    法第2 條第1 項規定：「行為後法律有變更者，適用行為時
    之法律；但行為後之法律有利於行為人者，適用最有利於行
    為人之法律」，係規範行為後法律變更所生新舊法比較適用
    之準據法，於新法施行後，應適用修正後刑法第2 條第1 項
    之規定，為「從舊從輕」之比較。又法律變更之比較適用，
    比較時應就罪刑有關之共犯、未遂犯、想像競合犯、牽連犯
    、連續犯、結合犯，以及累犯加重、自首減輕暨其他法定加
    減（如身分加減）與加減例等一切情形，綜其全部罪刑之結
    果而為比較；且就比較之結果，須為整體之適用，不能割裂
    分別適用各該有利於行為人之法律（最高法院24年上字第46
    34號判例、27年上字第2615號判例、95年第8 次刑事庭會議
    決議參照）。經查：
  (一)商業會計法第71條之法定刑原為「5 年以下有期徒刑、拘役
    或科或併科新臺幣15萬元以下罰金」；於修正後改為「5 年
    以下有期徒刑、拘役或科或併科新臺幣60萬元以下罰金」，
    比較新舊法結果，此部分以被告行為時之修正前規定較有利
    於被告。
  (二)被告行為時，修正前刑法第28條規定：「二人以上共同實施
    犯罪之行為者，皆為正犯。」；修正後刑法第28條規定：「
    二人以上共同實行犯罪之行為者，皆為正犯。」修正後刑法
    第28條規定之共同正犯，基於個人責任原則及法治國人權保
    障，限於直接從事構成犯罪事實之行為者（含共謀共同正犯
    ），排除「陰謀共同正犯」及「預備共同正犯」之類型，是
    修正後之共同正犯之可罰性要件之範圍業已限縮。惟本件情
    形，被告係直接從事犯罪構成要件行為，不論依修正前、後
    之規定，均成立共同正犯，比較適用新舊法，此部分之結果
    並無不同。
  (三)刑法第31條第1 項純粹身分犯之規定，修正後增列得減輕其
    刑之規定，自以修正後之規定有利於被告。
  (四)被告行為後，修正後之刑法已刪除第56條連續犯之規定。本
    件被告先後多次犯行，時間銜接，手法相同，均出於同一犯
    罪目的，顯係基於概括犯意反覆為之，依修正前刑法第56條
    連續犯之規定，應論以一罪，並加重其刑；而修正後之刑法
    既已刪除連續犯之規定，則所犯各罪，應依數罪併罰之規定
    分論併罰。比較新舊法結果，此部分以被告行為時之舊法規
    定較有於被告。
  (五)綜合上述各條文修正前、後之比較，雖修正後身分犯之規定
    有利於被告，但就商業會計法之科或併科罰金額度、刑法連
    續犯之規定，顯均以修正前之規定有利於被告，而不論依修
    正前或修正後刑法第28條規定均成立共同正犯，揆諸前揭最
    高法院判例及決議所揭示之罪刑綜合比較原則，認整體適用
    結果新法非有利於被告，依刑法第2 條第1 項前段規定，應
    整體適用被告行為時之修正前規定，合先敘明。
四、按統一發票係營業人於銷售貨物或勞務時，開立並交付予買
    受人之交易憑證，足以證明會計事項之經過，應屬商業會計
    法所稱之會計憑證（最高法院87年度台非字第389 號判決參
    照）。康鑫公司、和立公司之統一發票、傳票、帳冊之填製
    登載，固屬被告、乙○○之附隨業務，而為刑法第215 條之
    業務文書；惟統一發票及傳票均屬會計憑證，而商業會計法
    第71條第1 款之不實填製會計憑證或記入帳冊罪，原即含有
    業務上登載不實之本質，與刑法第215 條業務上文書登載不
    實罪均規範處罰同一之登載不實行為，屬法規競合，且前者
    為後者之特別規定，依特別法優於普通法原則，應優先適用
    商業會計法第71條第1 款規定論處（最高法院92年度台上字
    第6171號、第725 號判決參照）。是核被告所為，係犯修正
    前商業會計法第71條第1 款（起訴書贅引第3 款）之明知為
    不實事項而填製會計憑證並記入帳冊罪。就上述犯行，被告
    與乙○○間有犯意聯絡及行為分擔，為共同正犯。本件填製
    不實會計憑證並記入帳冊罪，係以有商業負責人之身分關係
    而成立，被告就和立公司、乙○○就康鑫公司之會記憑證及
    帳冊之填製登載，雖無此特定關係，惟其彼此間既有犯意聯
    絡及行為分擔，依修正前刑法第31條第1 項規定，仍應以共
    犯論。且渠等係利用不知情之職員填製登載相關文件，為間
    接正犯。又渠等先後多次指示填製登載統一發票、傳票、帳
    冊、出貨單、銷貨單、調整單、庫存彙總表、庫存異動明細
    表、營業人銷售額與稅額申報書等文件，時間銜接，手法相
    同，均係出於同一犯罪目的，顯係基於概括犯意反覆為之，
    而觸犯有法規競合關係之商業會計法第71條第1 款、刑法第
    215 條之罪，應依修正前刑法第56條連續犯之規定，論以商
    業會計法第71條第1 款一罪，並加重其刑，而不另論刑法第
    215 條之罪。爰審酌被告身為公司負責人，不思謹守法律規
    範，竟自甘配合乙○○之策劃，參與本件犯行，所為足以破
    壞商業會計制度，而有危害社會交易安全之虞，兼衡其犯罪
    之動機、目的、手段、所捏造假交易之數額及犯後仍飾詞卸
    責、不能勇於認罪等一切情狀，量處如主文所示之刑，以示
    懲儆。
五、本件被告犯罪時間係於96年4 月24日以前，合於中華民國九
    十六年罪犯減刑條例所定之減刑條件，爰依該條例規定減其
    宣告刑二分之一。被告減刑後，合於得易科罰金之要件。而
    被告行為時，修正前刑法第41條第1 項前段規定：「犯最重
    本刑為5 年以下有期徒刑以下之刑之罪，而受6 個月以下有
    期徒刑或拘役之宣告，因身體、教育、職業、家庭之關係或
    其他正當事由，執行顯有困難者，得以1 元以上3 元以下折
    算1 日，易科罰金。」又依當時仍適用之罰金罰鍰提高標準
    條例第2 條規定（現已修正刪除）就其原定數額提高為1 百
    倍折算1 日，再依現行法規所定貨幣單位折算新臺幣條例第
    2 條規定折算後，應以新臺幣3 百元以上9 百元以下折算1
    日；嗣被告行為後，刑法第41條第1 項前段已修正為：「犯
    最重本刑為5 年以下有期徒刑以下之刑之罪，而受6 個月以
    下有期徒刑或拘役之宣告者，得以新臺幣1 千元、2 千元或
    3 千元折算1 日，易科罰金。」經比較新舊法適用結果，新
    法之規定非有利於被告，依刑法第2 條第1 項前段，自應依
    被告行為時之修正前規定，諭知如易科罰金之折算標準。
六、公訴意旨另以：被告丙○○取自和立公司所開立之不實統一
    發票1 紙，申報扣抵銷項稅額1,150,265 元；並虛偽開立不
    實之統一發票1 紙，交付詠續公司充作進貨憑證使用，再由
    詠續公司持該虛偽之統一發票申報扣抵銷項稅額，藉以幫助
    詠續公司逃漏營業稅額1,150,265 元；並利用外銷零稅率冒
    領退稅款94,383元，因認被告尚涉犯稅捐稽徵法第41條之逃
    漏稅捐罪、同法第43條第1 項之幫助他人逃漏稅捐罪嫌云云
    。惟查：(一)被告於取得和立公司所開立之統一發票1 紙，固
    然有以進貨為由，向稅捐機關申報扣抵康鑫公司之銷項稅額
    1,150,265 元；惟被告嗣後指示以康鑫公司名義填製同額之
    統一發票1 紙，也有以銷貨為由，向稅捐機關申報列入銷項
    稅額1,150,265 元，此有營業人銷售額與稅額申報書、營業
    稅年度資料查詢等影本可憑，堪認被告之申報稅捐，純粹係
    掩飾康鑫公司與和立公司、詠續公司之虛偽交易，主觀上應
    無逃漏稅捐之犯意可言，況其先後扣抵、列入銷項稅額之金
    額相同，兩相折抵，是否因而獲致任何稅捐利益，亦有疑義
    。又本件虛偽交易所涉之人地，均在國內，並非外銷個案，
    康鑫公司如何因本件虛偽交易可以領取外銷零稅率之退稅款
    ？由何人、於何時、以如何之方式領取該退稅款？領取人主
    觀上是否知悉該退稅款係因虛偽交易所生？均未據公訴人舉
    證釐清，且查無證據足資認定。(二)被告指示以康鑫公司名義
    填製統一發票1 紙，縱經詠續公司持以申報扣抵銷項稅額，
    但有無成立稅捐稽徵法第43條第1 項之幫助他人逃漏稅捐罪
    ，應視詠續公司究竟有無因而逃漏任何應納之稅捐。依被告
    所述，當時係由己○○代表詠續公司與之商議，但己○○實
    係和立公司總經理室之特助，於另案偵訊時更稱不知悉詠續
    公司等情，俱如前述，顯見詠續公司僅係乙○○安排與康鑫
    公司為假交易之對象，該公司有無實際經營業務，洵有疑慮
    。再者，詠續公司於93年1 月至12月間除有取得本件被告指
    示以康鑫公司填製之統一發票外，尚涉嫌取得瑞成光電科技
    股份有限公司等營業人開立之不實統一發票多紙，金額合計
    68,969,600元，並於同期間虛偽開立不實之統一發票金額合
    計52,805,400元交付予得銘國際有限公司等營業人充作進貨
    憑證使用，據以幫助他人逃漏營業稅額2,640,272 元，案經
    財政部臺灣省北區國稅局移送臺灣桃園地方法院檢察署檢察
    官偵辦中，嗣詠續公司已於96年4 月23日由主管機關以經授
    中字第0963483882號廢止登記等情，有財政部臺灣省北區國
    稅局查緝案件稽查報告所附之刑事案件移送書影本（見96年
    度他字第4830號卷第119 頁）、詠續公司基本資料查詢可參
    （見本院卷第138 頁），公訴人復未能舉證證明詠續公司當
    時係正常營運之公司，衡情堪認詠續公司僅係提供不實統一
    發票幫助他人逃漏稅捐之虛設公司，而無實際之營業行為。
    據此，詠續公司既屬虛設公司而無實際營業行為，本無申報
    營業所得及核課營業稅捐之問題，該公司縱有向他人取得不
    實之統一發票，而於形式上申報扣抵營業稅額，目的僅在規
    避主管機關之查緝，難認有何逃漏稅捐可言，從而被告自亦
    無成立幫助詠續公司逃漏稅捐之餘地。綜上所述，上揭公訴
    人所指被告另涉犯逃漏稅捐、幫助他人逃漏稅捐罪嫌部分，
    均查無證據足以證明被告犯罪，原應為無罪之判決，惟公訴
    人既認其與前開本院論罪科刑部分有修正前刑法牽連犯之裁
    判上一罪關係，爰不另為無罪之諭知，併此敘明。
據上論斷，應依刑事訴訟法第452 條、第299 條第1 項前段，商
業會計法第71條第1 款（修正前），刑法第11條前段、第2 條第
1 項前段、第28條（修正前）、第31條第1 項（修正前）、第56
條（修正前）、第41條第1 項前段（修正前），罰金罰鍰提高標
準條例第2 條（修正前），現行法規所定貨幣單位折算新臺幣條
例第2 條，中華民國九十六年罪犯減刑條例第2 條第1 項第3 款
、第7 條、第9 條，判決如主文。
本案經檢察官謝岳龍到庭執行職務。
中    華    民    國    98    年    5     月    7     日
                  刑事第十一庭  審判長法  官  陳鴻清
                                      法  官  劉安榕
                                      法  官  朱嘉川
以上正本證明與原本無異。
如不服本判決應於收受送達後10日內向本院提出上訴書狀，並應
敘述具體理由；其未敘述上訴理由者，應於上訴期間屆滿後20日
內向本院補提理由書（均須按他造當事人之人數附繕本）「切勿
逕送上級法院」。
                                      書記官  陳聖儒
中    華    民    國    98    年    5     月    13    日
附錄本案論罪科刑法條全文：
修正前商業會計法第71條
商業負責人、主辦及經辦會計人員或依法受託代他人處理會計事
務之人員有左列情事之一者，處5 年以下有期徒刑、拘役或科或
併科新臺幣15萬元以下罰金：
一、以明知為不實之事項，而填製會計憑證或記入帳冊者。
二、故意使應保存之會計憑證、帳簿報表滅失毀損者。
三、意圖不法之利益而偽造、變造會計憑證、帳簿報表內容或撕
    毀其頁數者。
四、故意遺漏會計事項不為記錄，致使財務報表發生不實之結果
    者。
五、其他利用不正當方法，致使會計事項或財務報表發生不實之
    結果者。


司法院資訊處製作；財團法人民間司法改革基金會備份。
